【裁判字號】    99,訴,1991
【裁判日期】    991117
【裁判案由】    國軍老舊眷村改建條例
【裁判全文】
臺北高等行政法院裁定
                                      99年度訴字第1991號
原      告  甲○○
被      告  國防部
代  表  人  丙○○○○○○住同上
訴訟代理人  丁○○

上列當事人間國軍老舊眷村改建條例事件，原告不服行政院中華
民國99年9 月14日院臺訴字第0990102728號訴願決定，提起行政
訴訟，本院裁定如下：
    主  文
原告之訴駁回。
訴訟費用由原告負擔。
    理  由
一、按「人民因中央或地方機關之違法行政處分，認為損害其權
    利或法律上之利益，經依訴願法提起訴願而不服其決定，或
    提起訴願逾3 個月不為決定，或延長訴願決定期間逾2 個月
    不為決定者，得向高等行政法院提起撤銷訴訟。」行政訴訟
    法第4 條第1 項條定有明文。所謂行政處分，係指行政機關
    就公法上具體事件所為之決定或其他公權力措施而對外直接
    發生法律效果之單方行政行為而言，此參照行政程序法第92
    條第1 項及訴願法第3 條第1 項之規定可明。準此以論，提
    起撤銷訴訟者，以有行政處分存在為前提，如行政機關所為
    函覆僅為單純事實通知、觀念說明，而非行政處分，自不得
    對該函覆提起撤銷訴訟。次按「人民因中央或地方機關對其
    依法申請之案件，於法令所定期間內應作為而不作為，認為
    其權利或法律上利益受損害者，經依訴願程序後，得向高等
    行政法院提起請求該機關應為行政處分或應為特定內容之行
    政處分之訴訟。人民因中央或地方機關對其依法申請之案件
    ，予以駁回，認為其權利或法律上利益受違法損害者，經依
    訴願程序後，得向高等行政法院提起請求該機關應為行政處
    分或應為特定內容之行政處分之訴訟。」為行政訴訟法第5
    條所明定。故提起課予義務訴訟者，無論係行政機關怠為處
    分，或係行政機關否准人民依法所為之請求，均須先向行政
    機關提出申請，並應經訴願程序，始能提起。又依行政訴訟
    法第107 條第1 項第10款規定，原告之訴，有起訴不合程式
    或不備要件，復不能補正者，行政法院應以裁定駁回之。從
    而，如人民對於非行政處分之函文提起撤銷訴訟，或未先向
    行政機關申請，並循序提起訴願，即提起課予義務訴訟，均
    屬起訴不合程式或不備要件，且不能補正者，行政法院應以
    裁定駁回之。
二、原告起訴略謂：原告原為國軍老舊眷村彰化縣天○○○之原
    眷戶，因該眷村改建，曾90年7 月23日提出申請書承購改建
    之地○○○28坪型房舍，並辦理自費增坪至校階30坪型，申
    請書業經公證，惟因物價上漲，被告工程款增加，原告相對
    應負擔之房地總價亦增加，被告前承諾之工程款造價，因遲
    至94年營建物價高漲時始予以發包，未經原眷戶同意即調高
    工程款發包，被告未依國軍老舊眷村改建條例第4 條、第9
    條第3 項及該條例施行細則第4 條第1 項規定之方式取得土
    地，且違反行政程序法第8 條規定，並已違約，被告不得要
    求原告應依申請書之選項承購改建房宅，及要求搬離原眷舍
    。惟被告被告以99年3 月3 日國政眷服字第0990002962號公
    告（下稱系爭公告）限期搬遷並辦理交屋，原告已對系爭公
    告提起訴願，請求撤銷系爭公告，且請求准予改領輔助購宅
    款，惟經訴願決定不受理，爰訴請撤銷訴願決定及系爭公告
    ，並判命被告並應作成「核發原告地○○○改建基地完工房
    地總價28坪型輔助購宅款4,060,325 元」加計5 ％遲延利息
    之行政處分等語。
三、復按國軍老舊眷村改建條例第22條第1 項規定：「規劃改建
    之眷村，其原眷戶有三分之二以上同意改建者，對不同意改
    建之眷戶，主管機關得逕行註銷其眷舍居住憑證及原眷戶權
    益，收回該房地，並得移送管轄之地方法院裁定後強制執行
    。」同條例施行細則第13條第1 項復規定：「為配合眷村改
    建，原眷戶應於主管機關公告期間內搬遷，未於期限內主動
    搬遷者，視為不同意改建，由主管機關依本條例第22條規定
    處理。」準此，則主管國軍老舊眷村改建業務機關將上開法
    規內容公告週知，核其性質僅原眷戶搬遷期間之通知，並單
    純法令宣示，至於該眷村是否有逾期未搬遷之原眷戶，及應
    否註銷其眷舍居住憑證及原眷戶權益，皆應由主管機關依個
    案情形具體認定，予以處分，並非因該公告即當然發生法律
    效果（最高行政法院97年度訴字第837 號判決意旨參照）。
四、查系爭公告乃記載：「一彰化縣『玄○○○』、『天○○○
    』及『黃○○○』等3 村原眷戶應於本公告搬遷期間內搬遷
    ，逾期未搬遷者，將依『國軍老舊眷村改建條例』第22條第
    1 項規定，註銷眷舍居住憑證及原眷戶權益，收回該房地，
    並得移送臺灣彰化地方法院裁定後強制執行。二搬遷日期：
    自99年3 月20日（星期六）起至99年6 月19日（星期六）止
    。三所謂搬遷之日，應以確實騰空並以提出斷水、斷電及戶
    籍遷出等3 項證明文件中所載之最後日期認定之。」等語，
    有系爭公告在卷可稽( 見原處分卷第1 頁) 。核其內容明顯
    僅通知天○○○等3 眷村之原眷戶，應於公告期間內自行搬
    遷，如逾限未搬遷，將依國軍老舊眷村改建條例第22條第1
    項及同條例施行細則第13條第1 項辦理，按諸上開說明，僅
    屬事實陳述、觀念通知，並非行政處分，原告訴請撤銷，自
    非合法且無從命補正。
五、復查原告係對於系爭公告提起訴願時，於訴願書併載稱：「
    改請領完工後補助購宅款( 按：應係「輔助款」之誤」) 等
    語，嗣於99年9 月1 日向被告提出申請書為該項申請，而經
    被告於同年10月26日以國政眷服字第0990014469號函否准所
    請等情，有卷附訴願書、申請書及被告99年10月26日國政眷
    服字第0990014469號函在卷可稽，核諸上開事證，被告就原
    告上開申請，顯無怠於為處分之情形甚明。再原告係於被告
    作成上開否准處分之前，即於同月6 日向本院起訴請求命被
    告作成准許其上開內容之申請，足見原告就上開被告否准其
    申請之處分，尚未踐行完成訴願程序，即提起本件訴訟，要
    無疑義。按諸前開說明，原告逕向本院訴請判命被告作成核
    發上開內容之輔助購宅款處分，明顯不符合提起課予義訴訟
    之法定程序要件，且其情形不能補正。
六、綜上所述，本件原告對於非行政處分訴請撤銷，並未踐行訴
    願前置之法定程序，逕提起前開課予義務訴訟，均欠缺實體
    判決要件，且屬不能命補正之情形，其起訴為不合法，自應
    以裁定駁回之。
七、依行政訴訟法第107 條第1 項第10款、第104 條、民事訴訟
    法第95條、第78條，裁定如主文。
中    華    民    國    99    年    11    月    17    日
                    臺北高等行政法院第二庭
                              審判長法  官  徐  瑞  晃
                                    法  官  蕭  忠  仁
                                    法  官  蔡  紹  良
上為正本係照原本作成。
如不服本裁定，應於送達後10日內向本院提出抗告狀（須按他造
人數附繕本）。
中    華    民    國    99    年    11    月    17    日
                                    書記官  林  俞  文

司法院資訊處製作；財團法人民間司法改革基金會備份。
